ACORDAO-COMPLETO-2377705

ACÓRDÃO 12684/2019 ATA 43/2019 - SEGUNDA CÂMARA

VISTOS, relatados e discutidos estes autos que cuidam de Embargos de Declaração opostos pelo Sr. Francisco Carlos Macedo Tavares contra o Acórdão 3069/2019-TCU-Segunda Câmara.
ACORDAM os Ministros do Tribunal de Contas da União, reunidos em Sessão de 2ª Câmara, ante as razões expostas pelo Relator, em:
9.1. com fundamento nos arts. 32, inciso II, e 34 da Lei 8.443/1992, conhecer dos Embargos de Declaração opostos pelo Sr. Francisco Carlos Macedo Tavares ao Acórdão 3069/2019-TCU-Segunda Câmara, e, no mérito, negar-lhes provimento, mantendo inalterados os termos do decisum recorrido;
9.2. dar ciência desta deliberação ao embargante, bem como aos seus advogados legalmente constituídos nos autos, nos termos do art. 179, § 7º, do RI/TCU.

Embargos de Declaração opostos contra o Acórdão 3.069/2019-TCU-2ª Câmara.

Segunda Câmara

Município de Aurora/CE.

3. Embargante: Francisco Carlos Macedo Tavares (XXX.124.803-XX).

13.1. Ministros presentes: Ana Arraes (Presidente), Augusto Nardes, Aroldo Cedraz e Raimundo Carreiro.
13.2. Ministros-Substitutos presentes: Marcos Bemquerer Costa (Relator) e André Luís de Carvalho.

MARCOS BEMQUERER

Ministro-Substituto Marcos Bemquerer Costa.

Trata-se de Embargos de Declaração opostos pelo Sr. Francisco Carlos Macedo Tavares, por meio de representante legal, contra o Acórdão 3069/2019-TCU-Segunda Câmara, cujo inteiro teor reproduzo a seguir:
"VISTOS, relatados e discutidos estes autos que cuidam de Embargos de Declaração opostos pelo Sr. Francisco Carlos Macedo Tavares contra o Acórdão 7183/2018-TCU-Segunda Câmara.
ACORDAM os Ministros do Tribunal de Contas da União, reunidos em Sessão de 2ª Câmara, ante as razões expostas pelo Relator, em:
9.1. com fundamento nos arts. 32, inciso II, e 34 da Lei 8.443/1992, conhecer dos Embargos de Declaração opostos pelo Sr. Francisco Carlos Macedo Tavares ao Acórdão 7183/2018-TCU-Segunda Câmara, e, no mérito, negar-lhes provimento, mantendo inalterados os termos do decisum recorrido;
9.2. dar ciência desta deliberação ao embargante e à empresa N J Construtora Ltda. - ME, bem como aos seus advogados legalmente constituídos, nos termos do art. 179, § 7°, do RI/TCU."
2.	Em síntese, o Embargante alega a existência de contradição na deliberação guerreada, porquanto, no voto que a fundamentou, registrou-se a ausência de laudo ou estudo técnico que demonstrasse que o objeto conveniado, na forma como se encontrava executado, atendia aos requisitos de segurança da estrutura e não representava risco à comunidade ou à sua funcionalidade, mas não foi concedido o prazo requerido pelo embargante, em data anterior ao julgamento daqueles embargos de declaração, à peça 63, para que fosse apresentado laudo técnico retratando a situação dos açudes.
3.	O ex-prefeito observa que a não concessão de prazo para a entrega do laudo teria impactado na decisão do Tribunal, visto que a falta desse documento teria resultado na manutenção da condenação e no não afastamento de sua responsabilidade.
4.	Neste momento processual, o Embargante apresenta laudo técnico elaborado por topográfo/geodésico, no qual constaria a informação de que o sangradouro estaria dimensionado de acordo com o previsto no projeto básico, e outro elaborado por geólogo geotécnico, que conclui não exitir risco de arrombamento e, portanto, restaria plenamente atendido o alcance social da construção.
5.	Argumenta, ainda, que "o objeto do convênio foi executado há mais de doze anos e vem servindo, plenamente, ao Município e às adjacências". Observa, também, "que a imputação sob análise representa fato isolado no currículo de gestão do Embargante".
6.	Destaca que "vigora nesta Corte de Contas o princípio da busca da verdade material que, em complemento com o princípio do formalismo moderado, militam em favor do exame dos importantes documentos que instruem o presente recurso". E, ao fim, requer o conhecimento e o acolhimento dos presentes embargos, de modo a tornar insubsistente a multa aplicada ao embargante.
	É o Relatório.

Elísio de Azevedo Freitas, OAB/DF 18.596; Guilherme Gonçalves Martim, OAB/DF 42.989; e Marcos Ronny Moura Saldanha, OAB/CE 9.837.

Não atuou.

EMBARGOS DE DECLARAÇÃO OPOSTOS A EMBARGOS DE DECLARAÇÃO. CONSTRUÇÃO DE AÇUDE. RISCO PARA A SEGURANÇA E A FUNCIONALIDADE DA CONSTRUÇÃO. CONDENAÇÃO DO EX-PREFEITO E DA EMPRESA CONTRATADA AO PAGAMENTO DE DÉBITO E MULTA. SUSCITADA CONTRADIÇÃO. CONHECIMENTO DOS EMBARGOS. RAZÕES RECURSAIS INSUFICIENTES PARA ALTERAR O ACÓRDÃO ATACADO. CONHECIMENTO DOS DECLARATÓRIOS. NÃO PROVIMENTO.

TOMADA DE CONTAS ESPECIAL (TCE)

não atuou.

Trata-se de Embargos de Declaração opostos pelo Sr. Francisco Carlos Macedo Tavares, ex-prefeito de Aurora/CE, contra o Acórdão 3069/2019-TCU-Segunda Câmara, mediante o qual este Tribunal conheceu e negou provimento aos embargos declaratórios em que se alegara omissão no Acórdão 7755/2018-TCU-Segunda Câmara.
2.	Notificado do Acórdão 3069/2019-TCU-Segunda Câmara em 19/9/2019, o Sr. Francisco Carlos Macedo Tavares, em 23/9/2019, por meio de advogado constituído nos autos, opôs os presentes embargos de declaração, afirmando que a deliberação combatida é contraditória, porquanto, no voto que a fundamentou, registrou-se a ausência de laudo ou estudo técnico que demonstrasse que o objeto conveniado, na forma como se encontrava executado, atendia aos requisitos de segurança da estrutura e não representava risco à comunidade ou à sua funcionalidade, mas não fora concedido o pedido de prazo para apresentação de laudo técnico retratando a situação dos açudes, requerido pelo ex-prefeito, anteriormente ao julgamento daqueles embargos de declaração, à peça 63.
3.	O ex-prefeito observa que a não permissão da entrega do laudo em data posterior teria impactado na decisão do Tribunal, visto que a falta desse documento teria resultado na manutenção da condenação.
4.	Neste momento processual, o Sr. Francisco Carlos Macedo Tavares apresenta dois laudos técnicos: um elaborado por topográfo/geodésico, com a informação de que o sangradouro estaria dimensionado de acordo com o previsto no projeto básico, e outro assinado por geólogo geotécnico, com a conclusão de que inexiste risco de arrombamento do "Açude Araújo" e, portanto, restaria plenamente atendido o alcance social da construção.
5.	Argumenta, ademais, que "o objeto do convênio foi executado há mais de doze anos e vem servindo, plenamente, ao Município e às adjacências" e que "a imputação sob análise representa fato isolado no currículo de gestão do Embargante".
6.	O ex-prefeito destaca que "vigora nesta Corte de Contas o princípio da busca da verdade material que, em complemento com o princípio do formalismo moderado, milita em favor do exame dos importantes documentos que instruem o presente recurso".
7.	Em conclusão, requer o conhecimento e o acolhimento dos presentes embargos, de modo a tornar insubsistente a multa aplicada ao embargante.
8.	Analisada a admissibilidade destes Embargos de Declaração, pode o Tribunal deles conhecer, porquanto opostos de forma tempestiva e em consonância com os requisitos aplicáveis à espécie, previstos no art. 34 da Lei 8.443/1992.
9.	Preliminarmente, cabe ressaltar que os Embargos de Declaração são, em regra, recurso integrativo, que objetivam extirpar da decisão embargada os vícios suscitados, entendidos como aqueles advindos do próprio julgado e prejudicial à compreensão de causa, e não aqueles que entenda o embargante, ainda mais como meio transverso a impugnar os fundamentos da decisão recorrida.
10.	A via recursal escolhida tem natureza peculiar, cuja fundamentação é vinculada, visto que seu objetivo é estritamente afastar quaisquer vícios de determinada deliberação.
11.	Segundo Vicente Greco Filho, os vícios suscitados em sede de Embargos de Declaração podem ser assim definidos (in Direito Processual Civil Brasileiro 11ª edição, 2º Volume, Editora Saraiva, p. 259/260) :
" (...) obscuridade: defeito consistente na difícil compreensão do texto da sentença e pode decorrer de simples defeito redacional ou mesmo de má formulação de conceitos, havendo obscuridade quando a sentença está incompreensível no comando que impõe e na manifestação de conhecimento e vontade do juiz.
contradição: afirmação conflitante, quer na fundamentação, quer entre a fundamentação e a conclusão, sendo que, nesses casos, a correção da sentença, em princípio, não levaria a uma verdadeira modificação da sentença, mas apenas a um esclarecimento de seu conteúdo.
omissão: caso em que a sentença é complementar, passando a resolver questão não solucionada, ganhando substância, portanto, sendo que as questões que devem ser resolvidas pelo juiz são todas as relevantes postas pelas partes para a solução do litígio, bem como as questões de ordem pública que o juiz deve resolver de ofício, como, por exemplo, a coisa julgada." (grifos acrescidos) 
12. 	Aplica-se, também, o entendimento sufragado no seguinte julgado, extraído da jurisprudência do Superior Tribunal de Justiça - STJ:
"PROCESSUAL CIVIL. RECURSOS. EMBARGOS DE DECLARAÇÃO. CONTRADIÇÃO. OMISSÃO. I. A inteligência do art. 535 do CPC é no sentido de que a contradição, omissão ou obscuridade, porventura existentes, só ocorre entre os termos do próprio acórdão; ou seja, entre a ementa e o voto, entre o voto e o relatório etc., o que não ocorreu no presente caso."  (EDcl nos EDcl nos EREsp 995.095/RS, rel. Min. Humberto Martins, Primeira Seção, DJe 03/11/2008) .
13. 	Tendo por base tais premissas, fica afastada do alcance dos Embargos de Declaração a discussão acerca do mérito da decisão recorrida.
14.	No presente caso, importa lembrar que, por meio do Acórdão 7183/2018-TCU-Segunda Câmara, na sessão de 7/8/2018, julgou irregulares as contas do Sr. Francisco Carlos Macedo Tavares e da empresa N J Construtora Ltda. - ME, condenando-os, solidariamente, ao pagamento das quantias apuradas nos autos, e aplicou-lhes, individualmente, a multa proporcional ao valor do dano, de R$ 20.000,00, em razão da execução de  parte do objeto pactuado, referente à construção do "Açude Araújo", com vícios construtivos, em desatendimento ao previsto no Plano de Trabalho do ajuste, com comprometimento à segurança da obra e, eventualmente, à continuidade de seu funcionamento, conforme descrito no seguinte trecho do Voto que conduziu o referido decisum:
"12. No mérito, acolho integralmente os pareceres exarados nos autos como minhas razões de decidir para, sustentar a irregularidade das contas dos responsáveis, com débito e multa. 
13. Primeiramente, importante lembrar que o ajuste previa a construção do 'Açude Araújo' e a recuperação e ampliação do 'Açude Traíras', mas não houve qualquer execução nesse último, tendo sido devolvidos à União, embora intempestivamente, os recursos que, segundo o ex-gestor, seriam referentes ao 'Açude Traíras', no valor de R$ 140.582,40. 
14. No que concerne à construção do 'Açude Araújo', como visto, engenheiro do Dnocs constatou divergências entre as dimensões previstas no plano de trabalho e as efetivamente executadas, dando especial destaque ao sangradouro, que, pela forma como foi construído, torna todo o açude inseguro. Mostrou, ainda, em relatório, fotografias de trechos em que os problemas decorrentes da execução inadequada já eram aparentes. 
15. Conquanto a obra tenha sido concluída em desacordo com o projeto, o ex-gestor argumenta que os relatórios elaborados por engenheiros civis estão incorretos ao afirmar a existência de riscos à segurança do açude, entretanto, ele não se baseia em quaisquer estudos ou lados técnicos. 
16. Diante desse contexto, em que foram detectados vícios construtivos na execução do objeto pactuado e o seu desatendimento ao previsto no Plano de Trabalho do ajuste, constituindo irregularidade grave, haja vista que compromete a segurança da obra e, eventualmente, a continuidade de seu funcionamento, concordo com o exame levado pela Secex/CE no sentido de que cabe julgar irregulares as contas do prefeito e da empresa N J Construtora Ltda. - ME, imputando-lhes o débito apurado nos autos. 
17. Ante a gravidade dos fatos narrados nos autos, cabível, ainda, aplicar aos referidos Responsáveis a multa capitulada no art. 57 da Lei 8.443/1992."
15. 	Notificado do Acórdão 7183/2018-TCU-Segunda Câmara em 4/9/2018, o Sr. Francisco Carlos Macedo Tavares, em 5/9/2018, por meio de advogado constituído nos autos, opôs os primeiros embargos de declaração apreciados pela 2ª Câmara por meio da decisão ora vergastada. Naqueles embargos, o ex-alcaide alegou que o referido acórdão padeceria do vício de nulidade e que seria omisso por ter "ignorado o abaixo-assinado realizado pela população local atestando a funcionalidade do açude" e ter deixado de se manifestar sobre a ausência ou não de dolo ou má-fé na conduta do embargante.
16.	Incluído o processo em pauta, o embargante, em 6/5/2019, requereu a exclusão do processo da pauta da sessão da 2ª Câmara marcada para o dia seguinte, com vistas a juntar relatório que estaria sendo preparado por engenheiro com a finalidade de expor a condição do "Açude Araújo", o que não foi acolhido, tendo sido os embargos declaratórios julgados em 7/5/2019, por meio do Acórdão 3069/2019-TCU-Segunda Câmara.
17.	A contradição arguida nestes segundos embargos refere-se ao fato de que, embora tenha sido mantido o processo em pauta, para apreciação dos primeiros embargos declaratórios, sem a concessão de prazo para a apresentação do referido relatório, foi ressaltada a ausência de elementos comprobatórios da segurança da estrutura e da falta de risco à comunidade ou à funcionalidade do açude de laudos técnicos, no Voto condutor do referido decisum, conforme se verifica no último parágrafo do trecho abaixo reproduzido:
"5. Quanto à alegação de ter sido ignorado o abaixo-assinado realizado pela população local atestando que o açude Araújo traz benefícios para a comunidade, lembro, de início, que à parte é facultado juntar documentos novos aos autos até o término da instrução, ou seja, quando o dirigente da Unidade Técnica emite seu parecer conclusivo a respeito da matéria, conforme jurisprudência desta Corte (Acórdão 1420/2008-TCU-Segunda Câmara, de relatoria do Min. Aroldo Cedraz; 557/2017-Plenário, de relatoria do Min. Augusto Nardes; 1302/2004-Plenário, de relatório do Min. Benjamin Zymler) , mas, nesse caso, a documentação em questão foi trazida aos autos somente quando estes se encontravam em meu gabinete
6.	Contudo, apesar de os testemunhos terem vindo ao processo somente após o término da instrução pela Unidade Técnica, a entrega da documentação concernente ao abaixo-assinado foi mencionada no Voto, mas incapaz de alterar o mérito, visto que as razões que me levaram a concluir pela irregularidade das contas foram centradas nos relatórios técnicos do Dnocs, os quais concluíram pela execução de um açude na localidade de Araújo, em Aurora, mas em dissonância ao previsto no plano de trabalho e com risco à segurança de sua estrutura.
7.	De acordo com o que consta dos autos, em 15/12/2009, o fiscal designado pelo Dnocs à época não localizou o Açude Araújo, mesmo com o apoio de funcionários da Prefeitura Municipal de Aurora. 
8.	No entanto, após solicitação da prefeitura, nova visita técnica foi realizada, tendo-se localizado o referido açude e constatado que ele possuía volume inferior ao projetado, assim como seu sangradouro e seu muro de proteção possuíam dimensões que divergiam do previsto em projeto. 
9.	Já em 2012, diferente fiscal ratificou o informado pelo anterior e relatou rachaduras visíveis na estrutura do açude, tendo concluído pela ausência do alcance social do objeto. Em outra vistoria realizada em 2013, além de mantidas as informações anteriormente anotadas, o fiscal do Dnocs alertou para a insegurança da obra.
10.	Por fim, após a última inspeção realizada em 2015, foi repetido, no relatório elaborado por um engenheiro e um agente de serviço de engenharia, o conteúdo dos documentos anteriores, confirmando a informação de que o açude Araújo foi construído, mas em desacordo com o especificado no Plano de Trabalho e com risco de arrombamento. A conclusão foi de ausência de alcance social.
11.	Desse modo, ainda que tenha sido afirmado por moradores da região de Araújo a existência de um açude, não é possível, a partir do abaixo-assinado, identificar o atendimento aos requisitos de projeto e à segurança esperada da estrutura.
12.	Como não foi apresentado qualquer laudo ou estudo técnico que demonstre que o objeto conveniado, na forma como se encontra executado, atende aos requisitos de segurança da estrutura e não representa risco à comunidade ou à sua funcionalidade, entendi que a apresentação do abaixo-assinado não alteraria o mérito da questão, pois a existência do açude já era sabida."
18.	Contudo, em sede de embargos de declaração, documentos inexistentes nos autos na fase anterior não devem ser objeto de análise. Ou seja, os elementos intentados a serem apresentados pelo ex-alcaide antes do julgamento dos embargos de declaração opostos em 5/6/2018 sequer poderiam ser analisados naquela etapa processual. A esse respeito, colaciona-se entendimento extraído da jurisprudência selecionada desse Tribunal:
"Não são passíveis de apreciação, em sede de embargos de declaração, documentos inexistentes nos autos na fase anterior." (Acórdão 1846/2010-TCU-Primeira Câmara, rel. Min, Walton Alencar Rodrigues) .
"É irregular o acolhimento de novas alegações ou provas trazidas aos autos por ocasião do manejo de embargos de declaração. Aceitar a juntada de documentos capazes de interferir no mérito da decisão embargada prejudica o efeito devolutivo das demais espécies recursais previstas e a alternância de relatores." (Acórdão 3623/2015-TCU-Primeira Câmara, rel. Min. José Mucio Monteiro) .
"Os embargos de declaração não se prestam a renovar a discussão de provas, de teses jurídicas, de jurisprudência ou de outras questões de mérito já devidamente apreciadas pelo acórdão recorrido. De igual modo não se prestam os embargos à apreciação de novas provas, novos argumentos ou outras decisões de quaisquer outros órgãos." (Acórdão 1246/2010-TCU-Plenário, rel. Min. Walton Alencar Rodrigues) .
"Os embargos declaratórios não são a oportunidade processual adequada para a juntada de novas provas" (Acórdão 1495/2007-TCU-Primeira Câmara, rel. Min. Aroldo Cedraz) .
19.	Em acréscimo, devo mencionar que a retirada de processos de pauta constitui decisão discricionária do relator, não se incluindo no rol de direitos subjetivos processual das partes. Nesse contexto, trago à baila o seguinte excerto do Voto que conduziu o Acórdão 2316/2019-TCU-Plenário, de relatoria do Ministro Bruno Dantas:
"Quanto ao pedido para suspensão do julgamento do processo, realizado no mesmo dia em que o processo foi incluído em pauta, também entendo que esse argumento não merece prosperar.
Os embargantes tiveram toda a fase interna da TCE para realizar a correta prestação de contas. Na fase externa, perante esta Corte de Contas, também lhes foi concedido prazo suficiente para fazê-lo. Ainda, ao interpor o recurso de revisão, havia ali a possibilidade concreta de trazer elementos suficientes.
Além disso, a redação do Regimento Interno desta Casa é clara em seu art. 160, §1°, que 'desde a constituição do processo até o término da etapa de instrução, é facultada à parte a juntada de documentos novos'. O §2° do mesmo dispositivo esclarece que se considera 'terminada a etapa de instrução do processo no momento em que o titular da unidade técnica emitir seu parecer conclusivo', o que foi feito cerca de dois meses antes da inclusão em pauta do agora embargado recurso de reconsideração.
Ademais, conforme entendimento corrente e adotado, por exemplo, no Acórdão 8809/2019-TCU-Primeira Câmara:
'Não caracteriza omissão apta ao acolhimento de embargos de declaração a ausência de pronunciamento em relação a pedido de retirada de processo de pauta, pois não há direito subjetivo processual da parte quanto à designação de outra data para julgamento. O deferimento do pleito é de caráter facultativo e deve ser sopesado com os princípios da celeridade e da economia processual.'
Nesse sentido, não há que se falar em qualquer tipo de cerceamento à defesa dos ora embargantes ou arrefecimento do contraditório."
20.	Nota-se, portanto, que não existe contradição no Acórdão 3069/2019-TCU-Segunda Câmara, por não ter sido concedido prazo para que o Sr. Francisco Carlos Macedo Tavares apresentasse novos documentos.
21.	Igualmente, por essas razões, não é possível, neste momento, em sede de segundos embargos de declaração, examinar os novos documentos acostados aos autos. 
22.	Dessarte, devo registrar o desacerto da via recursal eleita pelo embargante para manifestar sua irresignação contra os dispositivos veiculados na deliberação recorrida, porquanto os embargos não se prestam à alteração do mérito das decisões atacadas, haja vista que têm por finalidade aclarar ou corrigir os defeitos da Deliberação vergastada, nos termos do art. 34, caput, da Lei 8.443/1992.
23.	Percebe-se, que, sob o viés da contradição, o Sr. Francisco Carlos Macedo Tavares procura fazer valer seus desideratos na via estreita dos Embargos de Declaração, buscando rediscutir o mérito de matéria já assentada por este Colegiado à luz do que seria mais favorável a seu interesse, com o aporte de elementos novos aos autos. Tal desígnio não desafia a espécie recursal dos embargos para a pretensão de reformar o Acórdão combatido, o qual também não tinha por finalidade a discussão do mérito desta TCE.
24.	À guisa de conclusão, inexiste o vício alegado de contradição, devendo o embargante se valer da via recursal adequada se pretende rediscutir o mérito do Acórdão apreciado por este Colegiado.
25.	Nesse contexto, cumpre rejeitar os presentes embargos de declaração e manter inalterado o teor do Acórdão 3069/2019-TCU-Segunda Câmara.
26.	Cabível, por fim, dar ciência do Acórdão que sobrevier ao Sr. Francisco Carlos Macedo Tavares, bem como aos seus advogados legalmente constituídos, nos termos do art. 179, § 7°, do RI/TCU.
	Nessas condições, manifesto-me por que seja adotada a Deliberação que ora submeto a este Colegiado.
T.C.U., Sala das Sessões, em 26 de novembro de 2019.
MARCOS BEMQUERER COSTA
Relator